【裁判字號】    97,建,16
【裁判日期】    970613
【裁判案由】    給付工程款
【裁判全文】
臺灣臺中地方法院民事判決  97年度建字第16號
原      告  勤亞水電工程有限公司
                      樓
法定代理人  丙○○
訴訟代理人  乙○○
複代理人    甲○○
被     告   九川營造股份有限公司
法定代理人  丁○○
訴訟代理人  張豐守律師
複代理人    吳莉鴦律師
上列當事人間給付工程款事件，本院於民國97年5月29日言詞辯
論終結，判決如下：
    主    文
被告應給付原告新台幣壹佰壹拾伍萬貳仟參佰零肆元，並自民國
九十七年三月一日起至清償日止，按週年利率百分之五計算之利
息。
訴訟費用由被告負擔。
本判決於原告以新台幣參拾捌萬肆仟元供擔保後，得假執行；但
被告如以新臺幣壹佰壹拾伍萬貳仟參佰零肆元為原告預供擔保，
得免為假執行。
    事實及理由
一、本件原告起訴主張：原告於民國92年10月1日與被告公司簽
    訂工程合約，約定原告公司承攬「桃園縣龜山鄉幸福國民中
    學第一期新建校舍工程」 (下稱第一期工程)之「水電工程
    」，約定承攬總價新台幣 (下同）1230萬元，原告復於93
    年5月10日與被告公司簽訂工程合約，約定原告公司承攬「
    桃園縣龜山鄉幸福國民中學第二期校舍新建工程」 (下稱第
    二期工程)約定承攬總價1500萬元，兩工程尾款俟業主複驗
    完成開立工程保固書後，保留百分之一為保固金，其餘付清
    。第一期工程於94年8月25日複驗驗收通過「校舍新建工程
    行政大樓部分 (不包含守衛室、風雨走廊及水土保持計劃)
    」，復於94年10月11日複驗驗收通過「風雨走廊及警衛室」
    ，第二期工程亦於95年1月19日經業主複驗驗收通過。兩工
    程既經驗收通過，被告公司即有給付工程款之義務，被告公
    司僅給付11,024,696元，迄今尚積欠原告公司工程款為1,15
    2,304元，爰依承攬契約請求被告給付積欠之款項。並聲明
    (一)被告應給付原告1,152,304元整，並自起訴狀繕本送達翌
    日起迄清償日止，按週年利率百分之5計算之利息。(二)原告
    願供擔保，請准就前項之聲明宣告假執行。
二、被告則以：就第一期工程及第二期工程是由兩造共同投標承
    攬，由被告為代表廠商，由被告負責土木工程及建築工程，
    原告則負責水電工程。第一期工程於93年3月6日開工，幸福
    國中認定之實際竣工日為95年1月6日，並於95年5月16日全
    部驗收完畢，經幸福國中認定逾期違約金為7,650,444元，
    其中應由原告負擔之逾期違約金額為948,029元，第二期工
    程於93年6月30日開工，幸福國中於95年1月19日全部驗收完
    畢，經幸福國中認定逾期違約金為338,377元，其中應由原
    告負擔之逾期違約金額為66,229元。第一期工程尾款50,338
    元及保留款1,224,966元尚未與原告結清，第二期工程款，
    被告於驗收完畢後，領得尾款後，已與原告結清，並無積欠
    情事。另原應將保留款及尾款給付原告部分，扣除原告應分
    擔之逾期違約金額為948,029元、及保固金123,000元，被告
    應再給原告之第一期工程款僅餘204,275元，原告之請求逾
    此部分，並無理由。並聲明：(一)原告之訴及假執行之聲請均
    駁回。(二)如受不利判決，願供擔保請准宣告免為假執行。
三、下列事項兩造均不爭執，並有工程合約合約書2份、共同投
    標協議書、桃園縣立幸福國民中學第一期校舍新建及水土保
    持計劃工程採購契約書、桃園縣立國民中學第二期校舍新建
    工程採購契約書、工程結算驗收證明書附卷可憑，可信為真
    ，本院採為判決之基礎。
  (一)被告於92年9月間與幸福國中簽立「桃園縣立幸福國民中學
    第一期校舍新建及水土保持計劃工程採購契約書」，被告再
    於93年5月10日與幸福國中簽立「桃園縣立國民中學第二期
    校舍新建工程採購契約書」。
  (二)原告於92年10月1日與被告簽訂「工程合約書」，約定原告
    承攬第一期工程之「水電工程」，工程總價1230萬元；原告
    於93年5月10日與被告簽訂「工程合約書」，約定原告承攬
    第二期工程之「水電工程」，工程總價1500萬元。。關於工
    程款之給付則依合約書第6條均約定：「工程期款：工程款
    依每月被告對業主合約估驗之數量參照本合約比例計價支付
    ，且須待業主核發其計價工程款後，始得於當月份計價。尾
    款則俟業主複驗完成開立工程保固書後，保留百分之一為保
    固金，其餘付清。」
  (三)第一期工程中「校舍新建工程行政大樓部分 (不包括守衛室
    、風雨走廊及水土保持計劃)」於94年8月25日複驗驗收通過
    ；而「守衛室及風雨走廊」則於94年10月11日複驗驗收完畢
    。
  (四)第二期工程於95年1月19日經業主複驗驗收完畢。
  (五)第一期工程部分，兩造簽有「共同投標協議書」，約定由被
    告為代表廠商，其中兩造主辦項目及所佔契約金額比例分別
    是：被告主辦土木工程及建築工程，占契約金額為86.92%；
    原告主辦水電工程，占契約金額為13.08%。
  (六)第二期工程部分，兩造於93年4月22日亦簽有「共同投標協
    議書」，約定由被告為代表廠商。其中兩造主辦項目及所占
    契約金額比例分別是：被告主辦土木工程及建築工程，占契
    約金額為85.82%；原告主辦水電工程，占契約金額為14.18%
    。
  (七)第一期工程款被告已付11,024,696元，被告尚有第一期工程
    尾款50,338元及保留款1,224,966元，尚未與原告結清。
四、本件原告向被告承包之系爭二項工程，業已完成，而被告尚
    有工程款1,152,304元未為給付，為被告不爭執，是原告依
    約請求被告給付報酬1,152,304元，於法有據；被告雖辯稱
    ：原告與被告就系爭幸福國中之第一、二期工程為共同承攬
    人，原告自應分擔系爭工程逾期違約金額948,029元，故扣
    除該違約金部分，被告僅積欠原告204,275元云云，惟被告
    之抗辯，業為原告所否認，是被告就原告於系爭第一期及第
    二期工程確有與被告為共同承攬人，且應與被告共同負擔逾
    期違約金之事實，自應負舉證之責任，然查：
  (一)依被告所提出其與業主即桃園縣立幸福國民中學簽定之桃園
    縣立幸福國民中學第一期校舍新建及水土保持計劃工程採購
    契約書、桃園縣立幸福國民中學第二期校舍新建工程採購契
    約書，其契約當事人均為被告與業主，原告在該等契約，均
    未列名於承攬契約當事人欄；且依被告所提出附卷之第一期
    工程結算驗收證明書、第二期工程結算驗收證明書，與業主
    結算之人亦為被告，原告並非承攬人，顯見向業主承攬工程
    而應負承攬人責任之人為被告，原告客觀上與業主並無任何
    契約關係存在，是被告依其與業主間契約所生之債權債務關
    係，除非原告同意介入，否則與原告無關，事屬當然。是被
    告主張其因承攬系爭工程，因逾期違約，遭業主扣款，原告
    因同屬承攬人，依約亦應負責，自屬無稽，實無可採。
  (二)又依原告所提出附卷兩造間之工程協議書，原告均是於被告
    承攬工程後，方由被告將系爭一、二期工程中之部分水電工
    程轉包予原告，如原告確有與被告共同向桃園縣立幸福國民
    中學承包前述系爭第一、二期工程，兩造何需另行議價，再
    由原告向被告承包一部分工程，顯見原告非屬系爭第一期、
    第二期工程契約承攬人，應可認定，原告主張其對業主桃園
    縣立幸福國民中學無給付違約金責任，應屬可採。
  (三)至於被告所提出兩造所簽訂之共同投標協議書，兩造固有簽
    署該協議，惟參諸該等協議書第2條開宗明義記載：「後列
    簽立共同投標協議書廠商（以下簡稱協議廠）茲共同參加本
    採購招標，協議廠商依政府採購法第25條規定之共同投標，
    並具結保證於得標後連帶負全部履行契約責任，協議廠商成
    員有破產或其他重大情事，致無法繼續共同履行本採購契約
    者，同意將其契約之一切權利義務，經機關同意意由其他成
    員另覓之廠商或其他成員繼受。」，依上開協議條文之文義
    ，原告僅於被告參與投標時，如依政府採購法第25條規定，
    欲以二廠商共同投標時，有義務與被告共同具名參與投標，
    並具結保證於得標後連帶負全部履行契約責任，以利被告投
    標取得承攬權利而已，而非謂兩造簽訂之共同投標協議書，
    原告與被告二人即屬共同具名投標，均為系爭第一、第二期
    工程之共同承攬，此參諸政府採購法第25條第1、2項規定「
    機關得就個別採購之特性，於招標文件中規定允許一定家數
    內之廠商共同投標。前項共同投標指二家以上廠商共同具名
    投標，並於得標後，共同具名簽約，連帶負履行採購契約之
    責，以承攬工程或提供財物、勞務之行為」甚明，今被告既
    未邀同被告共同具名承攬系爭第一、二期工程，原告即非政
    府採購法第25條規定之共同承攬人，既與業主無承攬契約存
    在，對業主本無履約之責任，被告於履約中遭業主違約扣款
    ，純屬被告與業主間相對之契約法律關係，與原告無涉，自
    不得以其遭業主違約扣款，而轉嫁原告承擔，被告徒以兩造
    有簽署系爭共同投標協議書，即謂其遭業主扣款部分，被告
    應以共同承攬人之身份承擔部分罰款責任，於法無據，是被
    告抗辯：其遭業主違約罰款部分，原告應承擔948,029元，
    其得自應付之工程款中扣除該數額而不為給付，為無理由。
五、綜上所述，被告依約尚有工程款1,152,304元未給付予原告
    ，且無拒絕給付之理由存在，從而，原告依承攬契約之報酬
    給付請求權之法律關係，請求被告應給付1,152,304元，並
    自起訴狀繕本送達翌日起迄清償日止，按週年利率百分之5
    計算之利息，為有理由，應予准許。
六、本判決兩造均陳明願供擔保請准宣告假執行及免為假執行之
    宣，經核無不符，爰酌定相當擔保金額，均准許之。
七、本件事證已臻明確，兩造其餘攻擊防禦方法，經核均與判決
    結果無影響，爰不分別斟酌論述，附此敘明。
八、訴訟費用負擔及假執行宣告之依據：民事訴訟法第78條、第
    390條第2項、第392條。
中    華    民    國    97    年    6    月    13    日
                  民事第二庭    法  官  涂秀玲
正本係照原本作成。
如對本判決上訴，須於判決送達後20日內向本院提出上訴狀。
中    華    民    國    97    年    6    月    13    日
                                書記官


司法院資訊處製作；財團法人民間司法改革基金會備份。
